【裁判字號】    97,上訴,576
【裁判日期】    970514
【裁判案由】    偽造文書
【裁判全文】
臺灣高等法院刑事判決                 97年度上訴字第576號
上  訴  人  臺灣臺北地方法院檢察署檢察官
被      告  丙○○
選任辯護人  劉立鳳律師
            劉樹志律師
上列上訴人因偽造文書案件，不服臺灣臺北地方法院96年度易字
第1757號，中華民國96年12月26日第一審判決（起訴案號：臺灣
臺北地方法院檢察署96年度偵續字第250 號），提起上訴，本院
判決如下：
    主  文
上訴駁回。
    理  由
一、公訴意旨略以：被告丙○○為臺北市政府地政處松山地政事
    務所（下稱松山地政事務所）第二課測量員，明知臺灣臺北
    地方法院法官於民國八十九年六月十三日下午二點三十分在
    臺北市○○區○○路五段七二號進行勘驗時，僅有測量助理
    員郭廷進到場會同勘驗，其並未實際到場會同法官勘驗，亦
    明知郭廷進未經其授權偽簽其簽名於勘驗筆錄上，竟為隱匿
    其未到場會同勘驗之事實，基於概括犯意，於翌（十四）日
    所製作之結案簽呈中僅記載：「本案業已會同法院人員勘查
    完竣，因原告無法指界，致無法測量，經法院告知無需測量
    ，另函復法院。」等語後，逐層陳核而行使之。復在未撥打
    電話與臺北地院仁股書記官張汝琪說明前開代簽事實之情形
    下，虛偽製作八十九年六月十四日上午九點十五分之公務電
    話紀錄，於該電話紀錄之受話人通話內容欄位內記載：「一
    八十九年六月十三日下午測量案，本人與測量助理張袖傑二
    人提前抵達現場..... 近下午三時許未見貴院人員，偕張測
    助返所時，沿路碰見另名測量助理郭廷進，郭員告知已會同
    法院勘查峻事，並代本人簽名。二、書記官告知本所已經貴
    所派員到場即可。」等不實事項而行使之，足以生損害松山
    地政事務所對於案件管理之正確性等語，因認被告涉犯刑法
    第二百十六條、第二百十三條行使登載不實之公文書罪嫌。
二、按犯罪事實應依證據認定之，無證據不得認定犯罪事實；又
    不能證明被告犯罪者，應諭知無罪之判決，刑事訴訟法第一
    百五十四條第二項及第三百零一條第一項分別定有明文。又
    檢察官對於起訴之犯罪事實，應負提出證據及說服之實質舉
    證責任，倘其所提出之證據，不足為被告有罪之積極證明，
    或其指出證明之方法，無從說服法院以形成被告有罪之心證
    ，基於無罪推定之原則，自應為被告無罪判決之諭知（最高
    法院九十二年台上字第一二八號判例意旨參照）。
三、公訴人認被告涉有行使登載不實公文書犯行，無非以：被告
    供述，共同被告吳榮哲、郭丞峰於偵查中供述，告訴人甲○
    ○、乙○○指訴，證人張汝琪、李振宗證述，八十九年六月
    十四日結案簽呈、同日上午九點十五分電話紀錄各一份等為
    論據。訊據被告固坦承製作上開簽呈及電話紀錄之事實，惟
    否認有行使登載不實公文書之犯行，辯稱：八十九年六月十
    三日下午到信義路五段七二號時，因無法找到該建物，乃至
    信義之星工地詢問警衛未果，回程遇見郭廷進始知已勘驗完
    畢。而八十九年六月十四日上午九點十五分電話紀錄，係根
    據郭廷進告稱已會同法官勘驗，因現場無法院欲測量之建物
    ，該案原告又無法指界，經郭廷進告訴法官無法測量，法官
    指示毋庸測量。同年六月十四日確有與書記官通過電話，經
    書記官稱單位有人到場即可，遂於活頁電話紀錄本內製作該
    電話紀錄，呈直屬長官課長吳榮哲核閱等語。
四、經查：
（一）原審八十九年度補字第二五九號告訴人甲○○、乙○○請
      求損害賠償事件，經原審以北院文民仁八十九補二五九字
      第三０四二一號函指定於八十九年六月十三日下午二時三
      十分前往臺北市○○路○段七二號實施測量，當日由承辦
      書記官張汝琪作成勘驗筆錄，松山地政事務所助理測量員
      郭廷進於勘驗筆錄上簽寫被告之姓名，事後被告於八十九
      年六月十四日擬具簽呈，呈請上級核准結案。而郭廷進因
      上開偽造署押犯行，業經原審以九十三年度簡上字第一一
      六號判決判處有期徒刑三月，緩刑二年確定等事實，為被
      告所不爭執，復有上開函文、八十九年六月十三日勘驗筆
      錄、八十九年六月十四日簽呈及九十三年度簡上字第一一
      六號判決書在卷可參（見九十三年度他字第三六八六號卷
      第六、十七、二一頁及九十六年度偵續字第二四八號卷第
      一一二至一一九頁），此部分事實堪以認定。
（二）按辦理民事訴訟事件應行注意事項第一一○條第一項規定
      ：「審判長、受命法官或受託法官因觀察某事實依其五官
      作用查驗其標的物之行為均為勘驗。」即民事事件之勘驗
      乃審判長、受命法官或受託法官依其五官作用查驗標的物
      而為判斷，而非依兩造之陳述為判斷。一般民事訴訟事件
      有關占用土地履勘現場及測量，係由承辦法官會同當事人
      及地政人員到場，勘驗現場並由原告就受測量標的物為指
      界，聽取當事人及地政事務所人員關於測量方法之意見後
      ，審酌現況指示地政事務所之測量員應測量之特定位置、
      範圍，該測量員依據法院此項囑託進行測量，事後再由受
      託地政機關函送複丈成果圖予法院參考，足見現場能否進
      行測量之決定權在於法院，並非地政人員。原審八十九年
      度補字第二五九號案件八十九年六月十三日勘驗筆錄之勘
      驗結果第一項記載：「信義區○○段○○段三十之七、三
      一三一之一地號土地現況為一大片草皮，其上有一臨時性
      建物，原告（即告訴人二人）於八十九年五月十一日所附
      地籍圖上之電線桿等均已被拆除，致原告所指之被占用位
      置無法確定。」自係承辦法官依當天勘驗現場結果所為判
      斷；勘驗結果第二項：「地政事務所人員稱無確切界址及
      地上物，故無法測量」及第三項：「原告稱欲請求回復原
      狀之占用面積約六百五十坪」等記載，係在紀錄地政人員
      陳述之意見，表示承辦法官已聽取當事人意見而已，尚非
      法院判斷之事實。
（三）同案被告郭廷進於調查局供稱：八十九年六月十三日下午
      ，我依法院指定時間抵達臺北市○○路○段七二號，法官
      、書記官、告訴人二人均到場，惟當日下大雨，且實測現
      場原地上物已遭拆除，致告訴人二人無法確定被佔用位置
      ，無法指界，法官點名時松山地政事務所僅有其一人在場
      ，我於答覆法官之問話後，直接以被告名義代為簽名等語
      （見原審九十三年度簡上字第一一六號卷內九十二年度偵
      字第二０六八七號卷第四至五頁）。嗣於檢察官事務官詢
      問時證稱：我從事測量工作已三十多年，均擔任測量助理
      員，一般此類無地上物案件均無法測量，除非法官有特別
      指示要如何測量。當天法官裁示不用測量，勘驗程序即結
      束等語（見九十六年度偵續字第二四八號卷第七二頁）。
      參以上開勘驗筆錄勘驗結果及筆錄末記載「諭候核辦」，
      顯見該案承辦法官於當日勘驗完竣後，因認原告主張之地
      上物已遭拆除，無法確定原告所指被占用位置，乃作成毋
      庸測量之判斷，同時指示兩造等候法院審核辦理，並未就
      測量方式進一步具體囑託松山地政事務所另為測量。則被
      告於八十九年六月十四日簽呈第一項關於「本案業已會同
      法院人員勘查完竣，因原告無法指界，致無法測量，經法
      院告知無需測量」之記載，核與當日勘驗結果相符，自無
      登載不實公文書可言。
（四）一般民事訴訟事件有關占用土地履勘現場及測量之實務運
      作，受囑託測量者乃受託之地政機關，並非赴現場測量之
      人員，倘法院欲借重測量員之專業智識，依其個人所為之
      意見作為判斷依據，即應命以鑑定人或鑑定證人身分具結
      後陳述。而上開囑託測量函之受文者係松山地政事務所；
      且勘驗筆錄勘驗結果第二項亦記載「地政事務所人員稱」
      ，已見原審囑託測量對象係松山地政事務所，並非到場之
      測量員。再地政事務所並無要求此類結案簽呈應載明抵達
      勘驗現場人員姓名之相關規定，則被告就該案處理情形呈
      請上級核准，以便終結該件囑託測量案件，所製作之簽呈
      內容既無不實，自不得僅因被告未載明何人抵達勘驗現場
      ，致有漏載到場之人，即認被告製作之簽呈內容為不實。
（五）同案被告郭廷進於調查局供稱：八十九年六月十三日下午
      抵達臺北市○○路○段七二號會勘時，被告及張袖傑並未
      在場，我於會勘結束返回辦公室途中，才在勘驗現場附近
      路上遇見開車之被告及騎車之張袖傑，當場向被告報告代
      簽名一事，次日即同年六月十四日上班時，再將詳情向被
      告報告等語（見原審九十三年度簡上字第一一六號卷內九
      十二年度偵字第二○六八七號卷第四至六頁）。及至檢察
      事務官詢問時亦證稱：抵達勘驗現場時未帶手機，亦無被
      告與張袖傑電話，無法與被告等人聯絡等語（見九十六年
      度偵續字第二四八號卷第七二頁）。則被告於八十九年六
      月十三日下午雖未抵達臺北市○○路○段七二號勘驗現場
      ，但已至現場附近，並於遇見勘驗完畢之郭廷進時，經郭
      廷進告知勘驗程序已完畢及代為簽名之事。被告於製作八
      十九年六月十四日上午九點十五分之電話紀錄第一點所載
      ：「八十九年六月十三日下午測量案，本人與測量助理張
      袖傑二人提前抵達現場，適大雨乃至大門口等候，惟遭保
      全人員把關囑至後側門等候，近下午三時許，未見貴院人
      員，偕張測助返所時，沿路碰見另名測量助理郭廷進，郭
      員告知已會同法院勘查峻事，並代本人簽名」等內容，核
      與事實相符。
（六）被告堅稱於勘驗現場後，曾以電話與張汝琪書記官聯絡。
      而依原審囑託松山地政事務所前往現場測量之八十九年五
      月十七日北院文民仁八十九補二五九字第三０四二一號函
      上「00000000（即原審總機）轉6064」、「張如琪6064」
      等隨手記載之文字、號碼，及「丙○○」印文。按本件測
      量案件既為被告承辦，依常情判斷，該函上方記載之內容
      ，無論是否均係被告親自書寫，應係被告與承辦書記官張
      汝琪聯絡所應準備之資料。況同案被告郭廷進於調查局供
      稱：勘驗後隔沒幾天，被告有向我告知關於打電話給書記
      官張汝琪說明代簽名一事，但不知道被告說明的內容，那
      幾天也有看到被告打電話給書記官所製作之公務電話紀錄
      （即九十六年度偵續字第二四八號卷第七七頁電話紀錄）
      等語（見九十六年度偵續字第二四八號卷第七三頁）。再
      松山地政事務所九十六年六月六日北市松地二字第０九六
      三０七七一０００號函函覆：前述電話紀錄原本雖查無所
      獲，惟該電話紀錄影本已附於該所九十二年一月二日北市
      松地人字第０九一三一八八四六００號函案卷內等語（見
      同卷第一四七頁）；而該所九十二年一月二日北市松地人
      字第０九一三一八八四六００號函函覆：依該所公務電話
      紀錄顯示，被告於八十九年六月十四日上午九點十五分確
      有與承辦書記官張汝琪聯繫等語（見九十三年度他字第三
      六八六號卷第二四至二五頁）。益見被告於八十九年六月
      十四日上午九點十五分，確有與張汝琪聯繫，並據以作成
      上開電話紀錄。雖證人張汝琪於九十六年五月八日偵查中
      證稱：沒有印象有接過這樣的電話等語（見九十六年度偵
      續字第二四八號卷第七三頁），惟經檢察事務官請其再次
      確認是否確未接過類似電話時又改稱無法確認（見同頁筆
      錄）；且於原審九十三年度簡上字第一一六號案九十三年
      十一月十六日審理時證稱：就該案有接過松山地政事務所
      人員之來電，但何人來電及電話內容均已不記得等語（見
      該案卷第一九一頁）。而以法院書記官每日承辦案件數量
      非少，本難期待記得三年多前，甚且七年多前是否曾接聽
      過被告來電及通話內容，自不得僅以張汝琪於案發七年後
      對上開電話紀錄內容不復記憶，即推定被告未撥打該通電
      話，公訴人據以指稱被告製作之電話紀錄虛偽不實，要屬
      無據。
（七）依八十七年六月二十日修正發布，同年七月一日實施之臺
      北市政府文書處理實施要點第十六條第五款第三點關於公
      務電話紀錄規定：凡公務上聯繫、洽詢、通知等可以電話
      簡單正確說明之事項，經通話後，發話人如認有必要，可
      將通話紀錄複寫二份，以一份送達受話人，雙方附卷，以
      供查考，附件三之說明二並規定以附件三之格式印刷後裝
      訂成冊。八十九年六月期間，發話人為聯繫公務事項而撥
      打電話時，僅於認為有必要時，始須將通話紀錄複寫二份
      ，一份送達受話人，另份附卷，倘發話人認為無附卷必要
      時，即毋庸附卷，僅將紀錄留存於裝訂成冊之電話紀錄簿
      上即可。而依前述松山地政事務所九十二年一月二日北市
      松地人字第０九一三一八八四六００函所示，被告於八十
      九年六月十四日製作之電話紀錄確實存在於該所公務電話
      紀錄，縱被告未另複寫電話紀錄附卷或送達張汝琪，亦不
      違反當時臺北市政府規定公務電話紀錄製作、保存方式之
      規定。雖證人即八十九年間任臺北市政府地政處政風室專
      員李振宗於偵查中證稱：電話紀錄分為電話補正紀錄及公
      務電話紀錄，公務電話紀錄於製作完成後須向上陳核並附
      卷等語（見九十六年度偵續字第二四八號卷第八九頁）；
      證人即八十九年間任松山地政事務所第二課課長吳榮哲於
      偵查中亦證稱：前述電話紀錄不需要經我核閱，但應附卷
      等語（見同頁筆錄），及證人即八十九年間任松山地政事
      務所第二課檢查郭丞峰於檢察事務官詢問時證稱：上開電
      話紀錄需經我核閱，並應附卷等語（見同卷第七四頁），
      均係針對九十六年間臺北市政府各單位應踐行之處理方式
      ，亦有臺北市政府九十五年七月二十八日修正發布之臺北
      市政府文書處理實施要點在卷可參（見同卷第一四九頁）
      ，自不得據以指稱被告於八十九年六月間處理公務電話紀
      錄之方式為不當。況被告製作之電話紀錄縱有違反上開規
      定，亦無從認定該電話記錄內容必屬虛偽不實。
（八）綜上所述，公訴人所舉證據，不足為被告有罪之積極證明
      ，所指出證明之方法亦無從說服本院以形成被告有罪之心
      證，基於無罪推定之原則，自應為被告無罪之判決。原審
      以不能證明被告犯罪，而為無罪之諭知，經核並無違誤。
五、公訴人上訴意旨：（一）被告在結案簽呈中記載：「本案業
    已會同法院人員勘查完竣，因原告無法指界，致無法測量，
    經法院告知無需測量，另函復法院」，而隱匿係由工友郭廷
    進一人會同法院勘驗，本人並未到場勘驗之事實。而工友即
    協助測量員之測量助理，在測量員未會同到場履勘之情況下
    ，不能單獨執行測量業務，公務人員任用法第二十一條「除
    法律另有規定外，各機關不得指派未具第九條資格之人員代
    理或兼任應具有同條資格之職務」規定及臺北市政府人事九
    十六年五月七日北市人貳第0000000000０號函載
    稱：指派未具公務員身分員工協助執行公務時，如為涉及公
    權力之事務，僅得同具公務員身分人員協助辦理，以避免市
    民對本府執行公權力產生疑義，則測量助理不能單獨執行業
    務甚明。且依民事訴訟事件有關占用土地履勘現場及測量，
    係由承辦法官會同當事人及地政人員到場，並由原告就受測
    量標的物為指界，聽取當事人及地政事務所人員關於測量方
    法之意見後，審酌現況指示地政事務所測量人員應測量之特
    定位置、範圍，該測量員依據法院囑託後，進行測量。法院
    囑託測量程序應係指承辦法官在聽取當事人及有專業測量知
    識之地政事務所公務員陳述及判斷後，由法官再為測量與否
    及應測量位置、範圍為囑託及製作勘驗筆錄。本件承辦法官
    在勘驗結果第二項記載：「依地政事務所人員稱無確切界址
    及地上物故無法測量」，係因法官信任到場勘驗之地政事務
    所人員為具有專業測量人員，並在聽取意見後，而作當日不
    為測量之決定，未再進一步囑託松山地政事務所另為測量，
    若承辦法官得知到場人員僅是工友而非專業測量員，所做決
    定或可能會等到測量員到場始進行勘驗，或可能另訂期日勘
    驗，決無可能以工友意見，做為法官判斷不為勘驗之依據。
    被告並未會同法院人員勘查，卻在結案簽呈載明已會同法院
    勘驗完竣，呈請上級核淮，目的在終結該案件，顯有明知不
    實之事項，而登載於公文書之事實。（二）雖臺北地院囑託
    松山地政事務所函註記書記官張汝琪之電話及分機，但並無
    法確知被告是否與張汝琪聯絡及聯絡之事項究竟為何，或係
    被告於遭民眾陳情後，為了自保所故意在該函上做此註記。
    而證人張汝琪亦證稱無法確知接過丙○○電話及詢問過電話
    紀錄上所記載事情等語，是能否僅以該電話記載認被告有打
    電話詢問公務電話之事項，頗有疑議。再據被告所述，打電
    話給書記官張汝琪目的是要確認郭廷進所說會同法官到場測
    量是否實在，惟在公務電話記錄上，並無法看出被告所述詢
    問目的相關內容，且依證人即臺北市政風室專員吳振宗證述
    ，公務電話紀錄是用在一些聯絡有爭議性之事項上，製作完
    後要向上陳核後再附卷，本件公務電話紀錄應呈閱，丙○○
    並未呈閱等語。被告於該電話紀錄製作完成後，不依一般呈
    閱程序，來達杜絕爭議，反置放在裝訂成冊之紀錄簿上，使
    該紀錄失去製作目的及意義。被告應係在甲○○、乙○○對
    於該案提出陳情，為求自保，事後所虛構製成。
六、惟查：（一）一般民事訴訟事件有關占用土地履勘現場及測
    量，係由承辦法官會同當事人及地政人員到場，並由原告就
    受測量標的物指界，聽取當事人及地政事務所人員關於測量
    方法之意見後，審酌現況指示地政事務所測量員應測量之特
    定位置、範圍，現場能否進行測量之決定權在於法院，並非
    地政人員。本件承辦法官依當天勘驗現場結果記載「．．．
    原告所指之被占用位置無法確定」、「．．．．地政事務所
    人員稱無確切界址及地上物，故無法測量」係法官依勘驗現
    場結果所為判斷，被告於簽呈上記載「本案業已會同法院人
    員勘查完竣，因原告無法指界，致無法測量，經法院告知無
    需測量」，亦與當日勘驗結果相符。再本件囑託測量函受文
    者係松山地政事務所，而地政事務所並無要求結案簽呈應載
    明勘驗現場人員姓名之相關規定，被告於簽呈內未載明何人
    抵達現場，自無不實，業經查明如前；況卷內並無證據證明
    被告事前即指示工友郭廷進代為到場，郭廷進係擅自冒簽被
    告姓名，亦經原審判處有期徒刑3月，緩刑2年，益見被告並
    無向承辦法官隱瞞係郭廷進到場之事實。公訴人上訴，猶以
    被告既未到場，並僅由工友郭廷進會同法官勘驗，致承辦法
    官作成「無法測量」之判斷，再於簽呈上隱瞞工友到場之事
    實，指稱被告登載不實之簽呈，委無可採。（二）依原審囑
    託松山地政事務所函文上「00000000（即原審總機）轉6064
    」、「張如琪6064」等隨手記載之文字、號碼、「丙○○」
    印文，同案被告郭廷進於調查局供稱：被告曾告知電話聯絡
    書記官張汝琪之事；及該所函覆稱：被告於八十九年六月十
    四日上午九點十五分確有與承辦書記官張汝琪聯繫，足認被
    告係與書記官張汝琪聯繫後，始製作電話紀錄。雖張汝琪於
    另案原審證稱：曾接過松山地政事務所人員電話，但無法確
    知何人來電等語，然張汝琪於原審作證時，係因時間久遠，
    無法清楚記憶，業如前述。公訴人未舉任何事證，徒以張汝
    琪無法明確指證被告有無來電，或來電內容，即推定被告製
    作之電話紀錄為不實，顯屬無據之詞。（三）被告製作電話
    紀錄未另複寫附卷或送達張汝琪，並無違反案發時臺北市政
    府文書處理實施要點關於公務電話紀錄規定；證人吳榮哲、
    郭丞峰所稱均係九十六年間臺北市政府各單位應踐行之處理
    方式，不得據以指稱被告案發時處理公務電話紀錄方式為不
    當，亦如前述。公訴人指稱被告製作電話紀錄違反規定，並
    係在甲○○、乙○○對於該案提出陳情時，為求自保事後虛
    偽所製成，要屬臆測之詞。足見公訴人上訴，猶指被告犯罪
    ，為無理由，應予駁回。
據上論斷，應依刑事訴訟法第368條，判決如主文。
本案經檢察官鄭龍照到庭執行職務。
中    華    民    國    97    年    5     月    14    日
            刑事第四庭    審判長法  官  沈宜生
                                法  官  周煙平
                                法  官  陳國文
以上正本證明與原本無異。
如不服本判決，應於收受送達後十日內向本院提出上訴書狀，其
未敘述上訴之理由者並得於提起上訴後十日內向本院補提理由書
（均須按他造當事人之人數附繕本）。
                                書記官  楊麗娟
中    華    民    國    97    年    5     月    14    日


司法院資訊處製作；財團法人民間司法改革基金會備份。
